臺灣高等法院臺中分院民事判決　　　　 96年度重上字第112號
上　訴　人　丁○○
法定代理人　乙○○
訴訟代理人　黃錦郎律師
被　上訴人　財政部國有財產局
法定代理人　甲○○
訴訟代理人　丙○○
複　代理人　蔣志明律師
　　　　　　楊榮富律師
　　　　　　陳俊偉律師
上列當事人間請求拆屋還地等事件，上訴人對於民國96年7月6日
臺灣臺中地方法院95年度重訴字第528號第一審判決提起上訴，
本院於96年11月21日言詞辯論終結，玆判決如下：
    主  文
上訴駁回。
第二審訴訟費用由上訴人負擔。
    事實及理由
一、按非法人之團體，設有代表人或管理人者有當事人能力。民
    事訴訟法第四十條第三款定有明文。又非法人之團體，設有
    代表人或管理人者，必須有一定之名稱及事務所或營業所，
    並有一定之目的及獨立之財產，始足當之（最高法院64年台
    上字第2461號判例參照）。本件上訴人為地方信徒集資所設
    ，雖未依監督寺廟條例向地方主管機關辦理登記，但有丁○
    ○之名稱，且組成管理委員會，以祭祀福德正神為目的，並
    以丁○○名稱組成管理委員會，設有管理人即乙○○擔任管
    理委員會之主任委員，設置之處所則位於台中市○區○○○
    路35號，平日以收受信眾捐獻之香油錢作為管理、維護丁○
    ○之獨立財產等情，為兩造所不爭，上訴人丁○○為非法人
    團體明甚，自有當事人能力，上訴人抗辯丁○○無當事人能
    力云云，不足採取。
二、被上訴人主張：坐落台中市○區○○段227地號土地（下稱
    系爭土地）為國有地，其管理機關為被上訴人，上訴人無權
    占有系爭土地如原判決附圖（下稱附圖）所示A、B部分面積
    計288平方公尺（其中A部分面積275平方公尺之RC造建物，B
    部分面積13平方公尺之不鏽鋼採光罩），搭建寺廟（下稱系
    爭建物），為系爭建物之所有權人，又上訴人無權占有系爭
    土地，每月受有按土地申報地價年息8%計算相當於租金之利
    益，計至民國（下同）91年1月1日起至95年12月31日止，共
    新台幣（下同）120萬9600元之利益，而自96年1月1日起每
    年受有24萬1920元之利益等情，依民法第七百六十七條、第
    一百七十九條規定，求為命：上訴人將系爭土地上如附圖所
    示A部分、面積275平方公尺之RC造建物，及B部分面積13平
    方公尺之不鏽鋼採光罩拆除，返還上開占用部分之土地予被
    上訴人；並給付被上訴人120萬9600元，及自96年1月1日起
    算法定遲延利息；暨自96年1月1日起至返還上開土地之日止
    ，按年給付被上訴人24萬1920元之判決（被上訴人請求返還
    不當得利超過上開部分，經原審判決其敗訴後，未據其聲明
    不服）。
三、上訴人則以：上訴人丁○○之寺廟，原先僅係由不知名人士
    在路旁搭建不到1坪大小之小土地公廟，建築年代距今約有
    100年以上，嗣於35年以前，地方居民再集資於原有廟體周
    圍及上方搭建約3、4坪大小之牆壁及屋頂。其後再於約60、
    70年間，由當地新北里里長及熱心人士出面募集資金，擴建
    如現況之廟宇建築，惟當時並未組成管理委員會管理該寺廟
    之情形，迄至10餘年前，上訴人法定代理人出面召集熱心人
    士組成丁○○管理委員會維持丁○○相關事宜之運作。丁○
    ○寺廟建築完成在先，而現有管理委員會組織成立在後，系
    爭建物非上訴人所有，且管理委員會非有正式組織章程，亦
    未向主管機關取得許可，僅由上訴人法定代理人聯絡召集地
    方熱心人士，以管理委員會名義對於丁○○相關事宜加以管
    理，管理組織顯未取得對丁○○之寺廟建築之任何權利，並
    無拆除系爭建物之權能。另丁○○之管理委員會，僅係在管
    理各項祭祀或信徒參拜等事宜，並非就系爭建物有何占有或
    使用、收益，亦無任何人藉此謀取任何利益，故上訴人應未
    受有占用土地之相當於租金之不當得利，縱認被上訴人確實
    受有損害，其請求之損害金額計算標準亦屬過高，應予酌減
    等語，資為抗辯。
四、被上訴人主張系爭土地為國有地，並由被上訴人管理，而系
    爭土地上如附圖所示A、B部分，建有未經保存登記之系爭建
    物（註：RC造土地公廟及不鏽鋼採光罩）等事實，為上訴人
    所不爭執，並有卷附之土地登記簿謄本1份及照片2幀可稽（
    見原審卷3至5頁）。且經原審法院會同台中市中正地政事務
    所測量人員現場勘測明確，製有勘驗筆錄、複丈成果圖（即
    附圖）在卷可稽（見原審卷39至44頁），自堪信為真實。
五、查，上訴人丁○○未登記為寺廟之事實，為兩造所是認，上
    訴人既未曾辦理寺廟登記，自不得依寺廟登記規則第六條前
    段規定，取得系爭建物所有權，被上訴人主張系爭建物為上
    訴人所有，即不可取。惟按非法人團體雖無權利能力，然日
    常用其團體之名義為交易比比皆是，民事訴訟法第四十條第
    三項為應此實際上之需要，特規定此等團體設有代表人或管
    理人者，亦有當事人能力。所謂有當事人能力，自係指其於
    民事訴訟法得為確定私權之請求人，及其相對人，若僅認許
    其為當事人得以其名義起訴或被訴，而不許其為確定私權之
    請求，則上開規定勢將毫無實益，當非立法之本意（最高法
    院50年台上字第2719號判例參照）。本件上訴人抗辯上訴人
    丁○○之寺廟，原先僅係由不知名人士在路旁搭建不到1坪
    大小之小土地公廟，建築年代距今約有100年以上，嗣於35
    年以前，地方居民再集資於原有廟體周圍及上方搭建約3、4
    坪大小之牆壁及屋頂。其後再於約60、70年間，由當地新北
    里里長及熱心人士出面募集資金，擴建如現況之廟宇建築（
    即系爭建物）等情，業據證人戊○○證述明確在卷（見本院
    卷36頁），應可採取。足認系爭建物乃由不特定眾人以捐贈
    設立寺廟之意思集資興建，捐贈者本有使捐贈財產脫離自己
    所有，成為寺廟獨立財產之意思，並無取得系爭建物所有權
    甚明。系爭建物既為上訴人丁○○之財產，上訴人並陳稱信
    徒之捐獻（即香油錢），足供管理員薪資及廟務支出等語（
    見本院卷27頁、原審卷73頁），亦可認上訴人雖為非法人團
    體無權利能力，但對系爭建物確有事實上之管理處分權。
六、上訴人對系爭建物有事實上之管理處分權，而上訴人所管理
    之系爭建物占用系爭土地，並無任何正當權源，上訴人亦未
    舉證證明系爭建物占用系爭土地之正當權源，則被上訴人主
    張係屬無權占有，應堪認定。被上訴人請求上訴人將系爭建
    物拆除，並交還土地予被上訴人，洵屬正當。次按無權占有
    他人土地，可能獲得相當於租金之利益，為社會通常之觀念
    。系爭土地係由上訴人興建廟宇使用，系爭土地位於台中市
    一中商圈，毗鄰台中一中校園，周圍數百公尺內更有中友百
    貨、國立台中技術學院、市立體育場等校區或大型商場建物
    ，為住宅區，交通便利等情，此經原審法院勘驗明確，有勘
    驗筆錄及現場照片在卷可稽（見原審卷5、39至41頁），其
    86年申報地價為每平方公尺1萬0500元（見原審卷11頁），
    其租金以按申報地價年息8%計算為適當，上訴人抗辯按申報
    地價年息5%計算云云，不足採取。以上訴人占用系爭土地面
    積合計288平方公尺，其年租金為24萬1920元。核計自91年1
    月1日起至95年12月31日止，計5年，被上訴人可請求返還相
    當於租金之不當得利為120萬9600元。及上訴人自96年1月1
    日起至拆除系爭建物，併返還土地之日止，得請求返還相當
    於租金之不當得利，為按年給付被上訴人24萬1920元，即有
    理由。至上訴人所提國有出租基地租金率調整方案所示出租
    基地一律依照土地申報地價年息5%計算計收租金乙節，然該
    規定係指國有土地出租時如何計收租金，核與本件係在計算
    上訴人所受不當得利之數額不同，自不應受該規定之拘束。
七、綜上所述，被上訴人依民法第七百六十七條、第一百七十九
    條規定，請求上訴人將系爭土地上如附圖所示A部分之建物
    （面積275平方公尺）、B部分之不鏽鋼採光罩（面積13平方
    公尺）拆除後，並將上開占用部分之土地（面積共計288平
    方公尺）返還予被上訴人，並請求給付自91年1月1日起至95
    年12月31日止之不當得利金額120萬9600元，及自96年1月1
    日起至清償日止，加計法定遲延利息；暨自96年1月1日起至
    拆除上開建物，併返還前開土地之日止，按年給付24萬1920
    元，為有理由，應予准許。原判決就上開部分，為被上訴人
    勝訴之判決，並依聲請為假執行及免假執行之宣告，洵屬正
    當。上訴論旨，仍執陳詞，指摘原判決該部分不當，求予廢
    棄，為無理由。本件事證已臻明確，兩造其餘攻擊防禦方法
    及舉證，核與本件判決結果不生影響，無庸逐一論列，併此
    敘明。
據上論結，本件上訴為無理由，依民事訴訟法第四百四十九條第
一項、第七十八條，判決如主文。
中　　華　　民　　國　　96　　年　　12　　月　　5 　　日
                  民事第一庭    審判長法  官  吳火川
                                      法  官  陳繼先
                                      法  官  饒鴻鵬
以上正本係照原本作成。
如對本判決上訴，須於收受判決送達後20日內向本院提出上訴書
狀，其未表明上訴理由者，應於提出上訴後20日內向本院提出上
訴理由書（須按他造人數附具繕本）。
上訴時應提出委任律師為訴訟代理人之委任狀。具有民事訴訟法
第466條之1第1項但書或第2項之情形為訴訟代理人者，另應附具
律師及格證書及釋明委任人與受任人有該條項所定關係之釋明文
書影本。
                                      書記官  林明冬
中　　華　　民　　國　　96　　年　　12　　月　　5 　　日
                                                      Ｍ
